---
title: "Proyecto-Seguridad"
---

#Introducción

En el presente trabajo, se analizarán diversas variables incluidas en la encuesta ENUSC 2023, con la finalidad de observar la manera en que diversos tipos de percepción de inseguridad se relacionan con ciertas características de la población, como la edad, nivel educacional, sexo, nivel socioeconómico, entre otros factores. De esta manera, a través de este trabajo se buscarán agrupar los diversos tipos de inseguridad declarados por las personas entrevistadas, con el objetivo de caracterizar sociodemográficamente las diversas variables de este tipo, que determinan los perfiles de inseguridad existentes en la sociedad chilena.

```{r results='hide'}
rm(list = ls())

if(!require(renv)){install.packages("renv")}
library(renv)

renv::init()

# Lista de paquetes a ser instalados y cargados

packages <- c(
  "rio", "dplyr", "ggplot2", "RColorBrewer", "kableExtra", "Rcpp", 
  "ggcorrplot", "latex2exp", "broom", "knitr", "haven", "tidyr", 
  "PracTools", "paramtest", "tidyverse", "rpart", "rpart.plot", "janitor", 
  "caret", "rlang", "randomForest", "party", "ggforce", "randomForest", "tidyverse", "janitor", "party", "corrplot", "randomForestExplainer", "shiny"
)

# Función para instalar y cargar paquetes

install_and_load <- function(package) {
  tryCatch({
    if (!require(package, character.only = TRUE)) {
      install.packages(package)
      library(package, character.only = TRUE)
    }
  }, error = function(e) {
    message(paste("Error installing or loading:", package, "\n", e))
  })
}

# Aplicamos la función a cada paquete

invisible(capture.output(sapply(packages, install_and_load)))

# Actualizamos paquetes instalados en el renv

renv::snapshot(prompt = TRUE)
```

# Análisis Descriptivo

```{r}
# En primer lugar, cargamos las bases de datos necesarias para el desarrollo de nuestro trabajo.
# Se utilizarán las bases de datos correspondientes a 1) la Encuesta ENUSC 2023 y 2) la Encuesta CASEN 2022.

# ENUSC 2023

url_enusc <- "https://www.ine.gob.cl/docs/default-source/seguridad-ciudadana/bbdd/2023/base-usuario-20-enusc-2023bf436364553a489fab8e92a1ef14a520.sav?sfvrsn=473ce20c_6&download=true"

enusc2023 <- import(url_enusc)
```

```{r}
# A continuación, seleccionamos las variables a utilizar para el desarrollo de nuestro trabajo.
# De tal manera, seleccionamos un total de 47 variables, entre las que podemos observar variables de tipo sociodemográficas,
# variables que hacen referencia a la percepción de inseguridad en el territorio, factores de expansión, ponderadores, entre otro
# tipo de variables de índole técnico.

enusc_reducida <- enusc2023 %>% select(rph_ID, idhogar, enc_idr, enc_region, enc_rpc, rph_numHogar, rph_edad, rph_sexo, rph_idgen, Kish, Hogar_Kish, rph_pertenencia_indigena, rph_nacionalidad, rph_nivel, rph_situacion_laboral_a, rph_nse, P_AUMENTO_PAIS, P_AUMENTO_COM, P_AUMENTO_BARRIO, P_INSEG_LUGARES_1, P_INSEG_LUGARES_2, P_INSEG_LUGARES_3, P_INSEG_LUGARES_4, P_INSEG_LUGARES_5, P_INSEG_LUGARES_6, P_INSEG_LUGARES_7, P_INSEG_LUGARES_8, P_INSEG_LUGARES_9, P_INSEG_LUGARES_10, P_INSEG_LUGARES_11, P_INSEG_LUGARES_12, P_INSEG_LUGARES_13, P_INSEG_LUGARES_14, P_INSEG_LUGARES_15, P_INSEG_LUGARES_16, P_INSEG_OSCURO_1, P_INSEG_DIA_1, P_INSEG_OSCURO_2, P_INSEG_DIA_2, Fact_Pers_Com, Fact_Pers_Reg, Fact_Pers_Regional_102, Fact_Hog_Com, Fact_Hog_Reg, Fact_Hog_Regional_102, VarStrat, Conglomerado)

# Una vez realizamos la selección de nuestras variables de interés, filtramos la base de datos, dejando sólo las respuestas otorgadas
# por las personas informantes de esta. Así, el número total de casos baja de 146.294 (que representaba al total de población incuida    en la encuesta), a 49.813 observaciones.

enusc_reducida <- enusc_reducida %>% filter(Kish==1)

# Transformamos las categorías No sabe, No responde y No aplica a NA´s

enusc_reducida <- enusc_reducida %>%
  mutate_all(~ifelse(. %in% c(85, 88, 96, 99), NA, .))

# Invertimos el orden de las categorías de las variables que miden inseguridad. El objetivo principal de tal modificación es garantizar que una mayor percepción de inseguridad corresponda a un valor más alto en la escala. Esto facilita la interpretación y el análisis, al asociar los valores altos con mayor percepción de inseguridad

enusc_reducida <- enusc_reducida %>% mutate(across(c("P_INSEG_LUGARES_1", "P_INSEG_LUGARES_2", "P_INSEG_LUGARES_3", "P_INSEG_LUGARES_4", "P_INSEG_LUGARES_5", "P_INSEG_LUGARES_6", "P_INSEG_LUGARES_7", "P_INSEG_LUGARES_8", 
"P_INSEG_LUGARES_9", "P_INSEG_LUGARES_10", "P_INSEG_LUGARES_11", "P_INSEG_LUGARES_12", 
"P_INSEG_LUGARES_13", "P_INSEG_LUGARES_14", "P_INSEG_LUGARES_15", "P_INSEG_LUGARES_16", 
"P_INSEG_OSCURO_1", "P_INSEG_DIA_1", "P_INSEG_OSCURO_2", "P_INSEG_DIA_2"), ~ 5 - .))

# El mismo ejercicio realizamos con las variables que representan percepción de variación del nivel de delincuencia en el país, la comuna y el barrio. De tal manera, la categoría más alta de tales variables, representarán un aumento en el la percepción del nivel de delincuencia, mientras que la categoría más baja representará una disminucación de tal percepción.

enusc_reducida <- enusc_reducida %>% 
  mutate(across(c("P_AUMENTO_PAIS", "P_AUMENTO_COM", "P_AUMENTO_BARRIO"), ~ 4 - .))

# Finalmente, se procede a la recodificación de algunas de nuestras variables sociodemográficas.
# El código transforma las variables de la siguiente manera: en rph_pertenencia_indigena, la categoría 1 (pertenece a un pueblo indígena) se mantiene, mientras que 2 (no pertenece) se convierte en 0, y los valores 88 (no sabe) y 99 (no responde) se recodifican como NA. Por otro lado, para la variable rph_situacion_laboral_a, 1 (sí) se mantiene y 2 (no) se convierte en 0, asignando NA a cualquier otro valor.

enusc_reducida <- enusc_reducida %>%
  mutate(rph_pertenencia_indigena = ifelse(rph_pertenencia_indigena == 1, 1, 
                                           ifelse(rph_pertenencia_indigena == 2, 0, NA))) %>%
  mutate(rph_situacion_laboral_a = ifelse(rph_situacion_laboral_a == 1, 1, 
                                          ifelse(rph_situacion_laboral_a == 2, 0, NA)))


# A continuación, procedemos a realizar dos subsets de datos, segmentando por variables relativas a percepción de inseguridad ("enusc_inseguridad") y por variables sociodemográficas a utilizar a lo largo del desarrollo de nuestro trabajo ("enusc_sociodemo)

enusc_inseguridad = subset(enusc_reducida, select = c(P_AUMENTO_PAIS, P_AUMENTO_COM, P_AUMENTO_BARRIO, P_INSEG_LUGARES_1, P_INSEG_LUGARES_2, P_INSEG_LUGARES_3, P_INSEG_LUGARES_4, P_INSEG_LUGARES_5, P_INSEG_LUGARES_6, P_INSEG_LUGARES_7, P_INSEG_LUGARES_8, P_INSEG_LUGARES_9, P_INSEG_LUGARES_10, P_INSEG_LUGARES_11, P_INSEG_LUGARES_12, P_INSEG_LUGARES_13, P_INSEG_LUGARES_14, P_INSEG_LUGARES_15, P_INSEG_LUGARES_16, P_INSEG_OSCURO_1, P_INSEG_DIA_1, P_INSEG_OSCURO_2, P_INSEG_DIA_2))

enusc_sociodemo = subset(enusc_reducida, select = c(rph_sexo, rph_idgen, rph_pertenencia_indigena, rph_nacionalidad, rph_nivel, rph_situacion_laboral_a, rph_edad, rph_nse))

# Procedemos a realizar una primera exploración de los datos relativos a la percepción de inseguridad, visualizando estadísticos descriptivos para el subset 'enusc_inseguridad'

summary(enusc_inseguridad)

# Usando la función 'describe' del paquete psych para un análisis más detallado

psych::describe(enusc_inseguridad)

# Finalmente, se genera gráfico de barras para comparar proporciones de respuesta relativas a las personas que consideran que delincuencia disminuyó (categoría 1), se mantuvo (categoría 2) o aumentó (categoría 3), en los últimos 12 meses, considerando el barrio en que habita, su comuna y el país en general

enusc_percepcion <- enusc_reducida %>%
  select(P_AUMENTO_PAIS, P_AUMENTO_COM, P_AUMENTO_BARRIO) %>%
  pivot_longer(cols = everything(), names_to = "variable", values_to = "valor") %>%
  filter(!is.na(valor)) %>%
  mutate(variable = recode(variable, 
                           P_AUMENTO_PAIS = "País",
                           P_AUMENTO_COM = "Comuna",
                           P_AUMENTO_BARRIO = "Barrio"))

# Gráfico de barras
ggplot(enusc_percepcion, aes(x = variable, fill = factor(valor))) +
  geom_bar(position = "fill", color = "black") +
  scale_fill_brewer(palette = "Set2", labels = c("Bajó", "Se Mantuvo", "Aumentó")) +
  labs(title = "Percepción de Variación de Delincuencia Durante los Últimos 12 Meses",
       x = "Territorio",
       y = "Proporción",
       fill = "Percepción") +
  theme_minimal()


# En base a los resultados arrojados, y en relación a las variables de percepción de aumento de delincuencia (P_AUMENTO_PAIS, P_AUMENTO_COM, P_AUMENTO_BARRIO), podemos indicar:

# Rango de valores:

# Estas variables tienen un rango de 1 a 3, indicando que las transformaciones realizadas previamente son correctas.
```

Respecto a la media, podemos indicar que:

P_AUMENTO_PAIS tiene una media de 2.879, lo que indica una percepción general de aumento en el nivel de delincuencia durante los últimos 12 meses.P_AUMENTO_COM y P_AUMENTO_BARRIO tienen medias menores (2.756 y 2.461), indicando que la percepción de aumento de la delincuencia es menor a nivel local.

```{r}
# Respecto a las variables de percepción de inseguridad (P_INSEG_LUGARES_):

# Sobre las medias y mediana de las variables:

# En general, las medias y medianas de las variables oscilan entre 2 y 3, lo que sugiere una percepción moderada-alta de inseguridad.

# Visualizamos histogramas para cada variable de inseguridad

data_long <- enusc_inseguridad %>% 
  pivot_longer(cols = everything(), names_to = "variable", values_to = "valor") %>%
  filter(!is.na(valor)) %>%
  group_by(variable) %>%
  mutate(total_responses = n()) %>%
  group_by(variable, valor) %>% 
  summarise(count = n(), total_responses = first(total_responses), .groups = 'drop') %>% 
  mutate(percentage = count / total_responses * 100)

# Definimos número de gráficos por página

n_per_page <- 3
total_pages <- ceiling(length(unique(data_long$variable)) / n_per_page)

# Creando gráficos

for (i in 1:total_pages) {
  plot <- ggplot(data_long, aes(x = as.factor(valor), y = percentage)) + 
    geom_bar(stat = "identity", fill = "skyblue", color = "black") +
    facet_wrap_paginate(~variable, ncol = 1, nrow = n_per_page, scales = "free", page = i) +
    labs(title = "Distribución de las variables de inseguridad", 
         x = "Respuesta", 
         y = "Porcentaje") +
    theme_minimal(base_size = 12) +
    scale_y_continuous(labels = scales::percent_format(scale = 1), limits = c(0, 100)) +
    theme(
      plot.title = element_text(size = 12, face = "bold"),
      strip.text = element_text(size = 10),
      axis.text = element_text(size = 10),
      axis.title = element_text(size = 10)
    )
  
  print(plot)
}
```

En base a los histogramas y estadísticos descriptivos, las variables que reflejan mayor inseguridad son:

1.  `P_INSEG_OSCURO_1` (Media: 2.932): Representa la percepción de inseguridad al caminar solo/a por el barrio durante la noche. Su media más alta indica que las personas se sienten significativamente menos seguras en esta situación. Este resultado podría estar relacionado con factores como la falta de iluminación, la presencia limitada de vigilancia y el miedo al crimen en horarios nocturnos.

2.  `P_INSEG_LUGARES_8` (Media: 2.762): Representa la percepción de inseguridad en terminales de buses o ferrocarriles. La alta percepción de inseguridad puede estar asociada a la concurrencia de personas desconocidas, áreas mal vigiladas o actividades delictivas comunes en estos lugares.

3.  `P_INSEG_LUGARES_2` (Media: 2.703): Evalúa la percepción de seguridad al esperar transporte público. La inseguridad en esta situación podría estar influenciada por tiempos de espera prolongados, áreas poco iluminadas y la exposición al robo o acoso mientras se espera.

Variables que reflejan menor inseguridad:

1.  `P_INSEG_DIA_2` (Media: 1.975): Representa la percepción de inseguridad al estar solo/a en casa durante el día. La media más baja indica que las personas se sienten mayoritariamente seguras en esta situación. Esto puede atribuirse a que estar en casa durante el día se percibe como una situación de menor riesgo, con menos probabilidades de encuentros con desconocidos o eventos delictivos.

2.  `P_INSEG_LUGARES_15` (Media: 1.96): Evalúa la percepción de seguridad en el lugar de estudio. Este bajo nivel de inseguridad sugiere que los lugares de estudio están asociados a entornos relativamente controlados y protegidos, con supervisión activa y menor riesgo de incidentes.

3.  `P_INSEG_LUGARES_14` (Media: 2.097): Representa la percepción de seguridad en el lugar de trabajo. Aunque ligeramente más alta que las anteriores, sigue indicando un nivel bajo de inseguridad percibida. Los lugares de trabajo suelen estar bien iluminados, vigilados y organizados, lo que contribuye a una mayor sensación de seguridad.

#Matriz de correlación

```{r}
# A continuación, calculamos la matriz de correlaciones para las variables que miden percepción de inseguridad

corr_matrix <- cor(enusc_inseguridad, use = "pairwise.complete.obs")

range(corr_matrix)

# Graficamos la matriz de correlaciones

ggcorrplot(corr_matrix, 
           method = "circle", 
           type = "upper", 
           lab = FALSE,  # Quitamos los números de correlación
           tl.cex = 6,  # Ajusta el tamaño
           tl.srt = 45,  # Rota las etiquetas a 45 grados
           title = "Matriz de Correlaciones entre Variables de Inseguridad")
```

Podemos observar, en base a la matriz de correlaciones, que todas las variables relativas a la percepción de inseguridad, tienen una relación positiva, con un valor R mínimo de 0,1. En general, se observan valores medios y medios altos de correlación, lo que tiene sentido, si se considera que todo el set de preguntas incluidas en esta matriz de correlación, se deriva de la percepción de inseguridad. Más allá de lo anterior, hay zonas del gráfico claramente más coloridas y otras que indican menores niveles de correlación, punto a considerar para un posterior análisis de reducción de dimensionalidad.

```{r}
# Estadísticos descriptivos para 'enusc_sociodemo'

summary(enusc_sociodemo)

# Usando la función 'describe' del paquete psych para mejorar visualización

psych::describe(enusc_sociodemo)
```

## Análisis de las variables sociodemográficas

1.  `rph_sexo`:

    Rango: 1 (Hombre) a 2 (Mujer). Distribución: La mediana (2.000) y la media (1.558) indican una ligera mayoría de mujeres en la muestra.

2.  `rph_idgen`:

    Rango: 1 (Masculino) a 3 (Trans u otro). Distribución: La mediana (2.000) y la media (1.559) reflejan que la mayoría de los encuestados se identifica como masculino o femenino, mientras que una pequeña proporción se identifica como "Trans u otro".

3.  `rph_pertenencia_indigena`: Rango: 0 (No pertenece) a 1 (Pertenece). Distribución: La media (0.0905) indica que menos del 10% de los encuestados pertenece a un pueblo indígena, mostrando una representación baja.

4.  `rph_nacionalidad`: Rango: 1 (Chilena) a 2 (Chilena y/u otra). Distribución: La mediana (1.000) y la media (1.063) reflejan que la mayoría de los encuestados se identifica exclusivamente como chilenos.

5.  `rph_nivel` (Nivel educacional):

    Rango: 0 (Nunca asistió) a 3 (Educación superior). Distribución: La mediana (2.000) y la media (2.173) indican que la mayoría de los encuestados tiene educación secundaria o superior, con un número considerable alcanzando estudios superiores.

6.  `rph_situacion_laboral_a` (Situación laboral actual):

    Rango: 0 (No) a 1 (Sí). Distribución: La media (0.5568) indica que aproximadamente el 56% de los encuestados está laboralmente activo.

7.  `rph_edad`:

    Rango: 1 (0 a 14 años) a 7 (70 años o más). Distribución: La media (4.267) y la mediana (4.000) sugieren que la población está principalmente concentrada en rangos de edad entre 30 y 49 años.

8.  `rph_nse` (Nivel socioeconómico):

    Rango: 1 (NSE bajo) a 3 (NSE alto). Distribución: La mediana (2.000) y la media (1.661) reflejan que la mayoría de los encuestados pertenece a niveles socioeconómicos bajos o medios.

De tal manera, las variables sociodemográficas muestran una población diversa, con una mayoría femenina, concentrada entre los 30 y 49 años. La mayoría de los encuestados tiene educación secundaria o superior, pertenece a niveles socioeconómicos bajos o medios, y está laboralmente activo.

```{r}
# A continuación, creamos un indice de inseguridad y de percepción de variación de delincuencia:

enusc_reducida <- enusc_reducida %>%
  mutate(indice_inseguridad = round(rowMeans(select(., P_INSEG_LUGARES_1:P_INSEG_LUGARES_16, P_INSEG_OSCURO_1:P_INSEG_DIA_2), na.rm = TRUE), 3))

summary(enusc_reducida$indice_inseguridad)

enusc_reducida <- enusc_reducida %>% mutate(indice_delincuencia = round(rowMeans(select(., P_AUMENTO_PAIS, P_AUMENTO_COM, P_AUMENTO_BARRIO), na.rm = TRUE), 3))

summary(enusc_reducida$indice_delincuencia)

# Histogramas de índices
enusc_reducida %>%
  select(indice_inseguridad, indice_delincuencia) %>%
  pivot_longer(cols = everything(), names_to = "indice", values_to = "valor") %>%
  ggplot(aes(x = valor)) +
  geom_histogram(binwidth = 0.1, fill = "skyblue", color = "black") +
  facet_wrap(~indice, scales = "free") +
  theme_minimal() +
  labs(title = "Distribución de Índices Generados",
       x = "Valor del Índice",
       y = "Frecuencia")
```

En base a estadísticos descriptivos y la visualización gráfica, podemos establecer que tanto la percepción de inseguridad, como la percepción de aumento de la delincuencia se encuentran, en términos generales, en un rango medio-alto de la distribución. De tal manera, la mayor parte de los entrevistados se siente con niveles de inseguridad y percepción de aumento del nivel de la delincuencia en rangos medio-altos, evidenciando un evaluación en su mayoría negativa respecto a la condición de seguridad del país en la actualidad.

Matriz de correlación variables sociodemográficas e inseguridad

```{r}
#Creamos nuestra bbdd con variables sociodemograficas y de inseguridad

indices <- enusc_reducida[, c("indice_inseguridad", "indice_delincuencia")]

#Creamos nuestra matriz de correlación
cormatrix_sdi <- cor(indices, enusc_sociodemo, use = "complete.obs")

print(cormatrix_sdi)

#Graficamos nuestra matriz de correlación rectangular
corrplot(
  cormatrix_sdi, 
  is.corr = FALSE,  # Indica que no es una matriz de correlación simétrica
  method = "color", 
  col = colorRampPalette(c("#6D9EC1", "white", "#E46726"))(200), 
  addCoef.col = "black",  # Añade coeficientes en negro
  tl.col = "black",  # Color del texto de las etiquetas
  tl.srt = 45  # Rotación de las etiquetas
)
```

Como podemos observar, los coeficientes de correlación entre las variables sociodemográficas y los índices de inseguridad son débiles. Esto podría deberse a que la sensación de inseguridad es un fenómeno transversal en la población, lo que sugiere que es necesario identificar perfiles sociodemográficos específicos y analizar cómo se relacionan con la percepción de inseguridad. No obstante, los resultados ya permiten identificar que variables como el sexo, la edad y el nivel socioeconómico podrían ser factores relevantes en este fenómeno. De manera más limitada, la nacionalidad y la situación laboral también parecen tener cierta influencia en algunas ocasiones.

```{r}
#Creamos BBDD con variables sociodemograficas relevantes y variables de percepción de inseguridad

sociodemo <- enusc_sociodemo[, c("rph_sexo", "rph_edad", "rph_nivel", "rph_nse")]

#Creamos nuestra matriz de correlación
cormatrix_isd <- cor(sociodemo, enusc_inseguridad, use = "complete.obs")

print(cormatrix_isd)

#Graficamos nuestra matriz de correlación rectangular
corrplot(
  cormatrix_isd, 
  is.corr = FALSE,  # Indica que no es una matriz de correlación simétrica
  method = "color", 
  col = colorRampPalette(c("#6D9EC1", "white", "#E46726"))(200), 
  addCoef.col = "black",  # Añade coeficientes en negro
  number.cex = 0.5,  # Tamaño de los coeficientes dentro de los cuadros
  tl.col = "black",  # Color del texto de las etiquetas
  tl.srt = 45  # Rotación de las etiquetas
)
```

Esta matriz de correlación refuerza en cierta medida nuestras observaciones. Parece que las variables sociodemográficas tienen comportamientos distintos en relación con la percepción de inseguridad, lo que sugiere que la especificidad de estas variables no se refleja completamente en su generalidad.

Asimismo, las correlaciones positivas observadas en las variables de sexo y edad, en contraste con las negativas asociadas al nivel socioeconómico y educativo, indican patrones de comportamiento diversos. Esto resalta la necesidad de diferenciar estos comportamientos a través de perfiles sociodemográficos más específicos que los capturen de manera adecuada. Asimismo, una mayor especificidad en dichos perfiles debería hacer las correlaciones en torno a la inseguridad más claras.

#Estadísticos Shiny
```{r}

set.seed(123)
enusc_shiny <- data.frame(
  rph_sexo = sample(1:2, 100, replace = TRUE),       # Sexo (1 o 2)
  rph_edad = sample(1:7, 100, replace = TRUE),       # Edad (1 a 7)
  rph_nse = sample(1:3, 100, replace = TRUE),        # NSE (1 a 3)
  rph_nivel = sample(1:4, 100, replace = TRUE),      # Nivel educativo (1 a 4)
  indice_inseguridad = sample(1:4, 100, replace = TRUE),  
  indice_delincuencia = sample(1:3, 100, replace = TRUE)
)

# Interfaz de usuario
ui <- fluidPage(
  titlePanel("Filtrar Datos y Estadísticas de Índices"),
  sidebarLayout(
    sidebarPanel(
      h3("Filtros Sociodemográficos"),
      selectInput("sexo", "Sexo:", choices = c("Todos" = "all", "1", "2")),
      selectInput("edad", "Edad:", choices = c("Todos" = "all", 1:7)),
      selectInput("nse", "NSE:", choices = c("Todos" = "all", 1:3)),
      selectInput("nivel", "Nivel Educacional:", choices = c("Todos" = "all", 1:4)),
      actionButton("filtrar", "Aplicar Filtros")
    ),
    mainPanel(
      h3("Estadísticas de Índices"),
      verbatimTextOutput("estadisticasIndices")
    )
  )
)

# Servidor
server <- function(input, output, session) {
  datos_filtrados <- eventReactive(input$filtrar, {
    df <- enusc_shiny
    
    # Aplicar filtros sociodemográficos
    if (input$sexo != "all") df <- df %>% filter(rph_sexo == as.numeric(input$sexo))
    if (input$edad != "all") df <- df %>% filter(rph_edad == as.numeric(input$edad))
    if (input$nse != "all") df <- df %>% filter(rph_nse == as.numeric(input$nse))
    if (input$nivel != "all") df <- df %>% filter(rph_nivel == as.numeric(input$nivel))
    
    return(df)
  })

  # Calcular y mostrar las estadísticas
  output$estadisticasIndices <- renderPrint({
    df <- datos_filtrados()
    
    # Verificar si hay suficientes datos
    if (nrow(df) > 1) {
      # Calcular estadísticas para los índices
      estadisticas_inseguridad <- c(
        Media = mean(df$indice_inseguridad),
        Mediana = median(df$indice_inseguridad),
        Moda = as.numeric(names(sort(table(df$indice_inseguridad), decreasing = TRUE)[1])),  # Moda
        Desviacion = sd(df$indice_inseguridad),  # Desviación estándar
        Asimetria = sum((df$indice_inseguridad - mean(df$indice_inseguridad))^3) / 
          (length(df$indice_inseguridad) * sd(df$indice_inseguridad)^3),  # Asimetría
        Rango = range(df$indice_inseguridad)
      )
      
      estadisticas_delincuencia <- c(
        Media = mean(df$indice_delincuencia),
        Mediana = median(df$indice_delincuencia),
        Moda = as.numeric(names(sort(table(df$indice_delincuencia), decreasing = TRUE)[1])),  # Moda
        Desviacion = sd(df$indice_delincuencia),  # Desviación estándar
        Asimetria = sum((df$indice_delincuencia - mean(df$indice_delincuencia))^3) / 
          (length(df$indice_delincuencia) * sd(df$indice_delincuencia)^3),  # Asimetría
        Rango = range(df$indice_delincuencia)
      )
      
      cat("Índice de Inseguridad:\n")
      print(estadisticas_inseguridad)
      
      cat("\nÍndice de Delincuencia:\n")
      print(estadisticas_delincuencia)
    } else {
      cat("No hay suficientes datos para calcular las estadísticas.")
    }
  })
}

# Ejecutar la aplicación
shinyApp(ui, server)
```


#Correlación Shiny

```{r}
set.seed(123)
enusc_shiny <- data.frame(
  rph_sexo = sample(1:2, 100, replace = TRUE),       # Sexo (1 o 2)
  rph_edad = sample(1:7, 100, replace = TRUE),       # Edad (1 a 7)
  rph_nse = sample(1:3, 100, replace = TRUE),        # NSE (1 a 3)
  rph_nivel = sample(1:4, 100, replace = TRUE),      # Nivel educativo (1 a 4)
  indice_inseguridad = rnorm(100, mean = 50, sd = 10),  # Inseguridad
  indice_delincuencia = rnorm(100, mean = 30, sd = 5)   # Delincuencia
)

# Interfaz de usuario
ui <- fluidPage(
  titlePanel("Filtrar Datos y Matriz de Correlación"),
  sidebarLayout(
    sidebarPanel(
      h3("Filtros Sociodemográficos"),
      selectInput("sexo", "Sexo:", choices = c("Todos" = "all", "1", "2")),
      selectInput("edad", "Edad:", choices = c("Todos" = "all", 1:7)),
      selectInput("nse", "NSE:", choices = c("Todos" = "all", 1:3)),
      selectInput("nivel", "Nivel Educacional:", choices = c("Todos" = "all", 1:4)),
      actionButton("filtrar", "Aplicar Filtros")
    ),
    mainPanel(
      h3("Matriz de Correlación"),
      plotOutput("matrizCorrelacion"),
      textOutput("mensajeError")
    )
  )
)

# Servidor
server <- function(input, output, session) {
  datos_filtrados <- eventReactive(input$filtrar, {
    df <- enusc_shiny
    
    # Aplicar filtros sociodemográficos
    if (input$sexo != "all") df <- df %>% filter(rph_sexo == as.numeric(input$sexo))
    if (input$edad != "all") df <- df %>% filter(rph_edad == as.numeric(input$edad))
    if (input$nse != "all") df <- df %>% filter(rph_nse == as.numeric(input$nse))
    if (input$nivel != "all") df <- df %>% filter(rph_nivel == as.numeric(input$nivel))
    
    return(df)
  })

  output$matrizCorrelacion <- renderPlot({
    df <- datos_filtrados()
    
    # Verificar si hay suficientes datos para la correlación
    if (nrow(df) > 1) {
      # Seleccionar variables sociodemográficas y de índices
      sociodemograficas <- df %>% select(rph_sexo, rph_edad, rph_nse, rph_nivel)
      indices <- df %>% select(indice_inseguridad, indice_delincuencia)
      
      # Crear la matriz de correlación
      cormatrix_sdi <- cor(sociodemograficas, indices, use = "complete.obs")
      
      # Transponer la matriz para que las variables sociodemográficas estén en las columnas
      cormatrix_sdi_transpuesta <- t(cormatrix_sdi)
      
      # Graficar la matriz con corrplot
      corrplot(
        cormatrix_sdi_transpuesta, 
        is.corr = FALSE,  # Indica que no es una matriz de correlación simétrica
        method = "color", 
        col = colorRampPalette(c("#6D9EC1", "white", "#E46726"))(200), 
        addCoef.col = "black",  # Añade coeficientes en negro
        tl.col = "black",  # Color del texto de las etiquetas
        tl.srt = 45  # Rotación de las etiquetas
      )
    } else {
      plot.new()
      title("No hay suficientes datos para calcular la correlación")
    }
  })

  # Mensaje de error si no hay datos suficientes
  output$mensajeError <- renderText({
    df <- datos_filtrados()
    
    if (nrow(df) <= 1) {
      "No hay suficientes datos después de aplicar los filtros. Por favor, ajusta los filtros."
    } else {
      NULL
    }
  })
}

# Ejecutar la aplicación
shinyApp(ui, server)
```

```{r}
# A continuación, se realiza un cruce de nuestros índices de inseguridad con algunas de nuestras variables sociodemográficas.

enusc_reducida %>%
  group_by(rph_sexo) %>%
  summarise(media_inseguridad = mean(indice_inseguridad, na.rm = TRUE),
            media_percepcion = mean(indice_delincuencia, na.rm = TRUE))


# Prueba t para índice de inseguridad por sexo
t_test_inseguridad_sexo <- t.test(indice_inseguridad ~ rph_sexo, data = enusc_reducida)
print(t_test_inseguridad_sexo)

# Prueba t para índice de percepción por sexo
t_test_percepcion_sexo <- t.test(indice_delincuencia ~ rph_sexo, data = enusc_reducida)
print(t_test_percepcion_sexo)
```
En base a las pruebas T para verificar diferencias entre grupos, podemos observar que las mujeres reportan un nivel promedio de inseguridad significativamente mayor que los hombres. Aunque la diferencia es pequeña, es estadísticamente significativa debido al gran tamaño muestral.

Análogamente, las mujeres tienen un promedio significativamente más alto en el índice de percepción de delincuencia que los hombres.Aunque la diferencia es pequeña, sigue siendo estadísticamente significativa.

```{r}
enusc_reducida %>%
  group_by(rph_nse) %>%
  summarise(media_inseguridad = mean(indice_inseguridad, na.rm = TRUE),
            media_percepcion = mean(indice_delincuencia, na.rm = TRUE))

# ANOVA para índice de inseguridad por NSE
anova_inseguridad_nse <- aov(indice_inseguridad ~ factor(rph_nse), data = enusc_reducida)
summary(anova_inseguridad_nse)

# ANOVA para índice de percepción variación delincuencia por NSE
anova_percepcion_nse <- aov(indice_delincuencia ~ factor(rph_nse), data = enusc_reducida)
summary(anova_percepcion_nse)

# Comparaciones post hoc para NSE
# Índice de inseguridad por NSE
tukey_inseguridad_nse <- TukeyHSD(anova_inseguridad_nse)
print(tukey_inseguridad_nse)

# Índice de percepción por NSE
tukey_percepcion_nse <- TukeyHSD(anova_percepcion_nse)
print(tukey_percepcion_nse)
```
En base a los tests ANOVA, es posible observar diferencias estadísticamente significativas entre grupos de nivel socioeconómico, según su percepción de inseguridad y percepción de variación de la delincuencia. De tal manera, el NSE de cada persona influye de manera relevante en tales percepciones. En base a los resultados Tukey, podemos aseverar que a medida que aumenta el nivel socioeconómico, la percepción de inseguridad disminuye de manera consistente. Esto podría deberse a mejores condiciones de vida, entornos más protegidos o menor exposición a riesgos en los grupos con NSE alto.

En términos generales, se observan diferencias significativas entre personas pertenecientes a NSE Alto, respecto a los grupos que se ubican en NSE Medio y NSE Bajo.

```{r}
enusc_reducida %>%
  group_by(rph_nivel) %>%
  summarise(media_inseguridad = mean(indice_inseguridad, na.rm = TRUE),
            media_percepcion = mean(indice_delincuencia, na.rm = TRUE))

# ANOVA para índice de inseguridad por nivel educacional
anova_inseguridad_nivel <- aov(indice_inseguridad ~ factor(rph_nivel), data = enusc_reducida)
summary(anova_inseguridad_nivel)

# ANOVA para índice de percepción por nivel educacional
anova_percepcion_nivel <- aov(indice_delincuencia ~ factor(rph_nivel), data = enusc_reducida)
summary(anova_percepcion_nivel)

# Comparaciones post hoc para Nivel Educacional
# Índice de inseguridad por Nivel Educacional
tukey_inseguridad_nivel <- TukeyHSD(anova_inseguridad_nivel)
print(tukey_inseguridad_nivel)

# Índice de percepción por Nivel Educacional
tukey_percepcion_nivel <- TukeyHSD(anova_percepcion_nivel)
print(tukey_percepcion_nivel)

table(enusc_reducida$rph_nivel)
prop.table(table(enusc_reducida$rph_nivel)) * 100

```

Finalmente, respecto a la variación de los índices construidos en base al nivel educacional, podemos indicar que también existen diferencias estadísticamente significativas por grupo. Las mayores diferencias se dan entre aquellas personas que asistieron a la educación básica y la media, respecto a las personas que asistieron a la educación superior. Así, a mayor educación, se observa una tendencia a sentir menores niveles de inseguridad.

Es importante destacar que tal tendencia no se cumple al analizar a las personas que declaran nunca haber asistido, dado que, prácticamente, no se encontraron diferencias significativas entre este y los demás grupos. Es probable que este fenómeno se deba a la baja proporción de personas que no tienen educación formal en Chile, con lo que es muy difícil que la muestra de la encuesta analizada sea capaz de capturar, de manera representativa, la realidad social de las personas 365 personas de la encuesta (menos de un 1% de la muestra), que se encuentran en tal condición.

#Análisis de Componentes Principales (PCA)

```{r}
# Selección de variables para PCA

# Seleccionamos únicamente las 20 variables que miden percepción de inseguridad en diferentes contextos.
# Estas variables están diseñadas para capturar la percepción subjetiva de inseguridad en situaciones y lugares específicos.

pca_variables_inseguridad <- enusc_inseguridad %>%
  select(P_INSEG_LUGARES_1:P_INSEG_LUGARES_16, P_INSEG_OSCURO_1:P_INSEG_DIA_2)

# Esta selección asegura que el análisis se enfoque exclusivamente en las percepciones de inseguridad
# sin incluir otras variables externas que podrían distorsionar los resultados del PCA.

# Para poder continuar con el Análisis de Componentes Principales, se decide sustituir los NA´s por la media de cada una
# de las variables. De tal manera, se busca no distorsionar mayormente los estadísticos de cada una de las variables a incluir en el PCA.

# Así, reemplazamos valores faltantes (NA) por la media de cada columna

pca_variables_inseguridad <- as.data.frame(lapply(pca_variables_inseguridad, function(x) {
  if (is.numeric(x)) {
    x[is.na(x)] <- mean(x, na.rm = TRUE)
  }
  return(x)
}))


# A continuación, escalamos las variables para que tengan media 0 y desviación estándar 1.
# Esto asegura que todas las variables contribuyan de manera equitativa al análisis,
# independientemente de sus unidades o rangos originales.

pca_variables_scaled <- scale(pca_variables_inseguridad)

# Después de este pre-procesamiento de nuestras variables, aplicamos PCA a los datos estandarizados.

pca_result <- prcomp(pca_variables_scaled, center = FALSE, scale. = FALSE)

# De tal manera, analizamos la importancia de los componentes principales en términos de varianza explicada.

summary(pca_result)

# Revisamos las cargas de los componentes principales
pca_result$rotation
```

Como podemos observar, los resultados muestran que los primeros 4 componentes explican el 50.8% de la varianza total:

PC1: 32.52% - Captura un patrón generalizado de percepción de inseguridad. PC2: 7.28% - Refleja inseguridades específicas en lugares de la vida mayormente privada, como las viviendas de las personas y sus respectivos lugares de trabajo. PC3: 5.83% - Representa variaciones relacionadas con percepción de temor por permanencia en terminales de transporte público. PC4: 5.19% - Representa variaciones relacionadas con temor en traslados de transporte público

Una vez que tenemos indicios de posibles componentes a retener, creamos un Scree Plot para visualizar la varianza explicada por cada componente principal.

```{r}
scree_data <- data.frame(
  PC = factor(paste0("PC", 1:length(pca_result$sdev)), levels = paste0("PC", 1:length(pca_result$sdev))),
  Var_Explained = (pca_result$sdev^2) / sum(pca_result$sdev^2) * 100
)

# Añadimos una línea roja para identificar el "codo", que sugiere el número óptimo de componentes.

ggplot(scree_data, aes(x = PC, y = Var_Explained, group = 1)) +
  geom_bar(stat = "identity", fill = "skyblue") +
  geom_line(color = "red", size = 1) +
  geom_point(color = "red", size = 2) +
  labs(title = "Scree Plot: Varianza Explicada por Componente",
       x = "Componente Principal",
       y = "Porcentaje de Varianza Explicada") +
  theme_minimal() +
  theme(axis.text.x = element_text(angle = 45, hjust = 1))

# El Scree Plot construido muestra que el punto de corte estaría en el segundo componente. Más allá de esta situación, y buscando explicar una proporción mayor de varianza, utilizamos el criterio de Kaiser (eigenvalores > 1) para determinar el número de componentes a retener.

eigenvalues <- pca_result$sdev^2
componentes_retenidos <- data.frame(
  PC = paste0("PC", 1:length(eigenvalues)),
  Eigenvalue = eigenvalues
) %>%
  filter(Eigenvalue > 1)

print(componentes_retenidos)

# Los eigenvalores superiores a 1 respaldan la retención de 4 componentes principales.
# Este resultado es consistente con el análisis gráfico y la proporción acumulada de varianza explicada.

# A continuación, revisamos las cargas de las variables en los componentes principales.

pca_cargas <- as.data.frame(pca_result$rotation)

# Las cargas indican la influencia de cada variable en un componente.
# Cargas altas (positivas o negativas) revelan qué variables son más representativas de un componente en particular.
```

En base al análisis realizado, se decide por retener cuatro componentes principales:

PC1: "Percepción General de Inseguridad"

Este componente refleja un patrón amplio de inseguridad, capturando variables como `P_INSEG_LUGARES_1`, `P_INSEG_LUGARES_2`, y `P_INSEG_LUGARES_3`. Estas variables tienen cargas altas y representan situaciones comunes de inseguridad, como caminar por el barrio o estar en espacios públicos. Este componente explica el 32.5% de la varianza total.

PC2: "Inseguridad en Lugares Habituales"

Este componente está dominado por variables como \`P_INSEG_OSCURO_2 (seguridad en casa cuando está oscuro), P_INSEG_DIA_2 (seguridad en casa durante el día) y P_INSEG_LUGARES_14 (seguridad en lugar de trabajo). Captura sensación de seguridad en lugares muy familiares para las personas, como su hogar o su lugar de trabajo, explicando un 7.3% de la varianza.

PC3: "Inseguridad en Puntos de espera de Transporte Público"

Este componente agrupa variables como `P_INSEG_LUGARES_8` (terminales de buses o ferrocarriles) y `P_INSEG_LUGARES_2` (espera de transporte público). Refleja la inseguridad asociada a la movilidad y los entornos relacionados, explicando un 5.8% de la varianza.

PC4: "Inseguridad por Traslados"

Componente que refleja sensación de inseguridad a partir de traslados en transporte público, ya sea micros o colectivos. Se encuentra relacionado con componente N° 3.

Finalmente, mostramos gráficamente cómo las variables contribuyen a PC1 y PC2.

```{r}
pca_cargas_long <- pca_cargas %>%
  rownames_to_column(var = "Variable") %>%
  pivot_longer(cols = starts_with("PC"), names_to = "Componente", values_to = "Carga")

ggplot(pca_cargas_long %>% filter(Componente %in% c("PC1", "PC2")), 
       aes(x = reorder(Variable, Carga), y = Carga, fill = Componente)) +
  geom_bar(stat = "identity", position = "dodge") +
  coord_flip() +
  labs(title = "Cargas de las Variables en PC1 y PC2",
       x = "Variable",
       y = "Carga",
       fill = "Componente") +
  theme_minimal()
```

Interpretación del gráfico de cargas en los primeros dos componentes principales (PC1 y PC2)

PC1: "Percepción General de Inseguridad"

Este componente agrupa variables relacionadas con inseguridad en lugares públicos y situaciones comunes. Variables como P_INSEG_LUGARES_3, P_INSEG_LUGARES_2 y P_INSEG_LUGARES_8 tienen las cargas más altas en este componente. Estas variables representan inseguridad percibida en terminales de transporte, espacios concurridos y al esperar transporte público. Además, P_INSEG_OSCURO_1 (inseguridad al caminar en el barrio durante la noche) es otra variable con alta carga en PC1.

Así, PC1 refleja un patrón amplio de inseguridad en espacios públicos y situaciones que afectan a la mayoría de las personas en su vida cotidiana. Por ello, este componente se puede denominar como "Percepción General de Inseguridad".

PC2: "Inseguridad en Lugares Habituales"

Este componente captura variables asociadas con espacios privados o habituales, como el hogar y el trabajo. Las variables P_INSEG_DIA_2 (inseguridad al estar solo/a en casa durante el día) y P_INSEG_OSCURO_2 (inseguridad al estar solo/a en casa durante la noche), tienen cargas predominantes en este componente. Además, aparecen variables relacionadas con espacios laborales y educativos, como P_INSEG_LUGARES_14 (inseguridad en el lugar de trabajo) y P_INSEG_LUGARES_15 (inseguridad en el lugar de estudio).

De tal manera, PC2 representa inseguridad en contextos donde las personas suelen sentirse más seguras, como su hogar o trabajo. Este resultado es relevante porque sugiere que, para algunos grupos, la percepción de inseguridad trasciende los espacios públicosy afecta su percepción en lugares privados o controlados. Por ello, PC2 puede denominarse "Inseguridad en Lugares Habituales".

```{r}
# Finalmente, procedemos a guardar nuestros componentes principales en un DF

pca_scores <- predict(pca_result)

# Convertimos a un DataFrame

pca_scores_df <- as.data.frame(pca_scores[, 1:4])
names(pca_scores_df) <- c("inseguridad_general", "inseguridad_habituales", "inseguridad_espera", "inseguridad_transporte")
```

Análisis de clusters

```{r}
# 1. Preparación de datos

# Combinamos los componentes principales, los índices y las variables sociodemográficas completas en un solo DataFrame.

data_model <- cbind(
  pca_scores_df, 
  enusc_reducida[, c("rph_sexo", "rph_edad", "rph_nivel", "rph_nse", "rph_situacion_laboral_a", 
                     "rph_pertenencia_indigena", "rph_nacionalidad", "rph_idgen", "indice_inseguridad", "indice_delincuencia")]
)

# Verificamos la estructura de los datos para asegurar que las combinaciones se realizaron correctamente.

head(data_model)

# Convertimos variables categóricas en factores.

# Esto garantiza que los modelos interpreten correctamente estas variables como categorías en lugar de valores numéricos.

data_model$rph_sexo <- as.factor(data_model$rph_sexo)
data_model$rph_nivel <- as.factor(data_model$rph_nivel)
data_model$rph_nse <- as.factor(data_model$rph_nse)
data_model$rph_situacion_laboral_a <- as.factor(data_model$rph_situacion_laboral_a)
data_model$rph_pertenencia_indigena <- as.factor(data_model$rph_pertenencia_indigena)
data_model$rph_nacionalidad <- as.factor(data_model$rph_nacionalidad)
data_model$rph_idgen <- as.factor(data_model$rph_idgen)

# 2. Modelos predictivos

# Usaremos regresiones lineales para analizar cómo las variables sociodemográficas influyen en:
# - 2 componentes principales
# - Los 2 índices de inseguridad y percepción de delincuencia

# Modelo para el primer componente principal: "inseguridad_general"
# Este componente captura una visión amplia de la percepción de inseguridad en lugares públicos y cotidianos.

modelo_cp1 <- lm(
  inseguridad_general ~ rph_sexo + rph_edad + rph_nivel + rph_nse + rph_situacion_laboral_a + 
    rph_pertenencia_indigena + rph_nacionalidad + rph_idgen,
  data = data_model
)
summary(modelo_cp1)  # Resumen del modelo para evaluar el ajuste y la relevancia de las variables.

# Resumen del modelo:

# rph_edad: La edad tiene un efecto positivo significativo sobre la inseguridad general. Cada unidad de aumento en la edad se asocia con un incremento de 0.1467 en el componente inseguridad_general.

# rph_nivel:
# Los niveles educativos más altos (rph_nivel2 y rph_nivel3) están asociados con mayor percepción de inseguridad en comparación con el nivel de referencia (nivel 0: "Nunca asistió"). Esto podría reflejar que mayores niveles educativos están relacionados con mayor consciencia sobre los riesgos.

# rph_nse:
# Los niveles socioeconómicos más altos (rph_nse2 y rph_nse3) están asociados con una percepción menor de inseguridad, en línea con la hipótesis de que los entornos de mayor NSE suelen ser más seguros o percibidos como tal.

# rph_situacion_laboral_a:
# Las personas empleadas (1) perciben una mayor inseguridad general (coeficiente positivo de 0.4493). Esto podría estar relacionado con su exposición a situaciones de inseguridad al trasladarse o trabajar fuera del hogar.

# rph_nacionalidad2: Las personas con doble nacionalidad o extranjeras tienden a percibir menos inseguridad general.

# El resto de las variables no son significativas para precedir variabilidad de componente "inseguridad_general"

# Modelo para el segundo componente principal: "inseguridad_habituales"

# Este componente refleja inseguridad percibida en contextos privados o habituales, como el hogar o el lugar de trabajo.

modelo_cp2 <- lm(
  inseguridad_habituales ~ rph_sexo + rph_edad + rph_nivel + rph_nse + rph_situacion_laboral_a + 
    rph_pertenencia_indigena + rph_nacionalidad + rph_idgen,
  data = data_model
)
summary(modelo_cp2)

# rph_edad:
# Relación negativa significativa (-0.0434). A mayor edad, menor es la percepción de inseguridad en lugares habituales. Esto puede reflejar que personas mayores se sienten más seguras en sus espacios privados.

# rph_nivel3:
# Personas con educación superior tienen una percepción significativamente mayor de inseguridad en lugares habituales en comparación con quienes no asistieron a la escuela (coeficiente 0.290).

# rph_nse:
# A medida que el nivel socioeconómico aumenta (rph_nse2 y rph_nse3), la percepción de inseguridad habitual también aumenta. Esto puede deberse a que personas de niveles socioeconómicos altos son más conscientes de los riesgos o están expuestas a situaciones específicas que aumentan su percepción de inseguridad.

# rph_situacion_laboral_a1:
#Las personas empleadas tienen una percepción ligeramente mayor de inseguridad en lugares habituales (coeficiente 0.0393).

# rph_pertenencia_indigena1:

# Pertenecer a un pueblo indígena se asocia con una menor percepción de inseguridad habitual (-0.0974). Esto podría estar relacionado con diferencias culturales o contextos específicos donde habitan estas personas.

# rph_nacionalidad2:
#Las personas extranjeras o con doble nacionalidad perciben menos inseguridad habitual (-0.1014).

# Modelo para el índice de inseguridad
# Este modelo analiza cómo las variables sociodemográficas afectan al índice general de inseguridad.

modelo_inseguridad <- lm(
  indice_inseguridad ~ rph_sexo + rph_edad + rph_nivel + rph_nse + rph_situacion_laboral_a + 
    rph_pertenencia_indigena + rph_nacionalidad + rph_idgen,
  data = data_model
)
summary(modelo_inseguridad)

# rph_edad:
# A medida que aumenta la edad, también lo hace el índice de inseguridad, lo que indica que las personas mayores perciben más inseguridad en términos generales.

# rph_nivel (niveles 1, 2, 3):

# Las personas con más años de educación tienen una percepción ligeramente mayor de inseguridad.

# rph_nse (niveles 2, 3):

# A medida que aumenta el nivel socioeconómico, el índice de inseguridad tiende a disminuir. 
# Esto podría reflejar entornos más protegidos o mayor acceso a recursos de seguridad.

# rph_situacion_laboral_a1:
# Las personas laboralmente activas tienen una percepción ligeramente mayor de inseguridad en comparación con quienes no están empleados.

# rph_nacionalidad2:
# Las personas extranjeras o con doble nacionalidad tienen un índice de inseguridad ligeramente menor en comparación con los chilenos.


# Modelo para el índice de percepción de delincuencia
# Este modelo analiza el impacto de las variables sociodemográficas en la percepción de delincuencia.

modelo_delincuencia <- lm(
  indice_delincuencia ~ rph_sexo + rph_edad + rph_nivel + rph_nse + rph_situacion_laboral_a + 
    rph_pertenencia_indigena + rph_nacionalidad + rph_idgen,
  data = data_model
)
summary(modelo_delincuencia)

# Variables significativas:

# rph_edad:
# A medida que aumenta la edad, también lo hace el índice de percepción de delincuencia, lo que indica que las personas mayores perciben mayores niveles de delincuencia.

# rph_nivel (niveles 2, 3):

# Las personas con más años de educación perciben niveles ligeramente mayores de delincuencia.

# rph_nse (niveles 2, 3):

# A medida que aumenta el nivel socioeconómico, el índice de percepción de delincuencia disminuye, posiblemente reflejando mayor protección en estos entornos.

# rph_situacion_laboral_a1:

# Las personas laboralmente activas tienen una percepción ligeramente mayor de delincuencia en comparación con quienes no están empleados.

# rph_nacionalidad2:

# Las personas extranjeras o con doble nacionalidad perciben niveles ligeramente menores de delincuencia en comparación con los chilenos.

# A modo de síntesis, en general, los modelos predictivos muestran que las variables sociodemográficas tienen un impacto relevante, aunque moderado, en la percepción de inseguridad y delincuencia. La edad emerge como un factor consistente que incrementa ambas percepciones, lo que podría estar vinculado a una mayor vulnerabilidad percibida en las personas mayores.

# Las personas con más educación tienden a percibir mayores niveles de inseguridad y delincuencia, probablemente debido a una mayor exposición a información sobre riesgos o una mayor conciencia de los mismos. Por otro lado, el nivel socioeconómico (NSE) muestra una relación inversa: a medida que este aumenta, las percepciones de inseguridad y delincuencia disminuyen, reflejando probablemente entornos más protegidos o con mayor acceso a recursos de seguridad.

# Estar laboralmente activo también se asocia con percepciones ligeramente más altas de inseguridad y delincuencia, lo que podría estar relacionado con una mayor movilidad y exposición en espacios públicos.

#Finalmente, las personas con nacionalidad extranjera o doble nacionalidad tienden a percibir menores niveles de inseguridad y delincuencia, lo que podría reflejar diferencias culturales o expectativas distintas en cuanto a la seguridad.

# 3. Clusterización: Identificación de perfiles

# Seleccionamos las variables principales (componentes e índices) para realizar la clusterización.

# Esto permite identificar patrones y perfiles en los datos basados en la percepción de inseguridad y delincuencia.

data_clustering <- data_model[, c(
  "inseguridad_general", 
  "inseguridad_habituales", 
  "inseguridad_espera", 
  "inseguridad_transporte", 
  "indice_inseguridad", 
  "indice_delincuencia"
)]

# Aplicamos k-means para agrupar las observaciones en perfiles.

# El número de clusters (centers) se eligió arbitrariamente como 3.

# Verificamos si hay valores NA en data_clustering

sum(is.na(data_clustering))

# Eliminamos filas con valores NA

data_clustering_clean <- na.omit(data_clustering)

# Confirmamos que no hay valores NA

sum(is.na(data_clustering_clean))

# Realizamos clusterización con nuestros datos

data_clustering_scaled <- scale(data_clustering_clean)
set.seed(123)

# Agregamos los resultados de los clusters al data_model original

clusters <- kmeans(data_clustering_scaled, centers = 2, nstart = 25)
data_model$cluster[complete.cases(data_clustering)] <- clusters$cluster

# Visualizamos los clusters en función de dos componentes principales para observar los patrones.

ggplot(data_model, aes(x = inseguridad_general, y = inseguridad_habituales, color = cluster)) +
  geom_point(alpha = 0.6) +
  labs(
    title = "Clusterización basada en Componentes e Índices",
    x = "Inseguridad General", 
    y = "Inseguridad Habituales", 
    color = "Cluster"
  ) +
  theme_minimal()

# Como podemos observar, los resultados sugieren que no existirían diferencias significativas entre los diversos clusters. Esto puede deberse a que la percepción de inseguridad en nuestro país, y sentimientos relacionados sobre el fenómeno delictual, por ejemplo, responden a un fenómeno transversal, el que, más allá de variar de forma intragrupal en base a ciertas variables sociodemográfcias, no parece poder asociarse con cierto sector de la sociedad de manera específica.

# Así, la inseguridad sería percibida de manera relativamente uniforme en distintos segmentos sociales, siendo una preocupación generalizada en el país.

```
HASTA ACÁ VAMOS.



#Arbol de clasificación

```{r}
#Trabajamos solamente sexo como factor ya que necesitamos que las demás variables el modelo las tome como continuas

enusc_reducida$rph_sexo <- as.factor(enusc_reducida$rph_sexo)

# Hacemos una configuración de control
control <- rpart.control(minbucket = 50, cp = 0, maxdepth = 6)

# Entrenamos el modelo 
set.seed(123)
modelo_arbol <- rpart(indice_inseguridad ~ rph_sexo + rph_nivel + rph_nse + rph_edad + rph_situacion_laboral_a,
                      method = "class",
                      control = control,
                      data = enusc_reducida)

# Resumen del modelo
printcp(modelo_arbol)
#summary(modelo_arbol)

# Visualización del árbol

# Configuramos los parámetros comunes
common_args <- list(
  main = "Árbol para Índice de Percepción de la Inseguridad en ENUSC",
  extra = 106,
  nn = TRUE,
  fallen.leaves = TRUE,
  branch = 0.5,
  faclen = 0,
  trace = 1,
  shadow.col = "gray",
  branch.lty = 1,
  branch.type = 5,
  split.cex = 1.2,
  split.prefix = "is ",
  split.suffix = "?",
  split.box.col = "lightgray",
  split.border.col = "darkgray",
  split.round = 0.5
)

# Visualizamos el arbol de clasificación
cols <- ifelse(modelo_arbol$frame$yval == 1, "gray50", "black")
do.call(prp, c(list(x = modelo_arbol, col = cols, border.col = cols), common_args))

# Creamos un data.frame para ver la importancia de las variables del modelo
importancia_variables <- data.frame(
  Variable = names(modelo_arbol$variable.importance),
  Importancia = modelo_arbol$variable.importance
)

str(enusc_reducida)

# Visualizamos la tabla

kable(importancia_variables, caption = "Importancia de las Variables en el Modelo de Árbol de Decisión")

```

Como podemos ver, el arbol de clasificación nos indica que las personas mayores de 70 años (7) se sienten seguras (2) con un 14% del total de la predictibilidad. Del mismo modo, quienes son hombres (1) se sienten más seguros con un 38% de la predicción. Por otro lado, las personas que no son mayores a 50 años (5) tiene un 18% de la predictibilidad a sentirse seguras (2). Mientras que quienes no tienen un nivel educacional igual o mayor a 3 (educación superior) tienen un 15% de predictibilidad a sentirse seguras

```{r}
#Ahora haremos lo mismo para el indice de delincuencia

# Hacemos una configuración de control
control <- rpart.control(minbucket = 50, cp = 0, maxdepth = 6)

# Entrenamos el modelo 
set.seed(123)
modelo_arbol <- rpart(indice_delincuencia ~ rph_sexo + rph_nivel + rph_nse + rph_edad + rph_situacion_laboral_a,
                      method = "class",
                      control = control,
                      data = enusc_reducida)

# Resumen del modelo
printcp(modelo_arbol)
#summary(modelo_arbol)

# Visualización del árbol

# Configuramos los parámetros comunes
common_args <- list(
  main = "Árbol para Índice de Percepción de la Delincuencia en ENUSC",
  extra = 106,
  nn = TRUE,
  fallen.leaves = TRUE,
  branch = 0.5,
  faclen = 0,
  trace = 1,
  shadow.col = "gray",
  branch.lty = 1,
  branch.type = 5,
  split.cex = 1.2,
  split.prefix = "is ",
  split.suffix = "?",
  split.box.col = "lightgray",
  split.border.col = "darkgray",
  split.round = 0.5
)

# Visualizamos el arbol de clasificación
cols <- ifelse(modelo_arbol$frame$yval == 1, "gray50", "black")
do.call(prp, c(list(x = modelo_arbol, col = cols, border.col = cols), common_args))

# Creamos un data.frame para ver la importancia de las variables del modelo
importancia_variables <- data.frame(
  Variable = names(modelo_arbol$variable.importance),
  Importancia = modelo_arbol$variable.importance
)


# Visualizamos la tabla

kable(importancia_variables, caption = "Importancia de las Variables en el Modelo de Árbol de Decisión")

```

Este arbol es mucho más gráfico. Quienes tienen una edad mayor a 3 (mayores a 30 años) tienen un 80% de la predictibilidad a pensar que la delincuencia aumentó en el país (3). Del mismo modo, quienes tienen una edad mayor a 2 (mayores a 20 años) se llevan otro 14% de percepción de aumento de la delincuencia.


#Random Forest

```{r}
# Imputamos los NA con la media de cada columna
enusc_reducida_imputada <- enusc_reducida

# Reemplazamos los NA por la media de cada columna
enusc_reducida_imputada[] <- lapply(enusc_reducida_imputada, function(x) {
  if(is.numeric(x)) {
    # Reemplazar los NA por la media de la columna
    x[is.na(x)] <- mean(x, na.rm = TRUE)
  }
  return(x)
})

# Verificamos si ya no hay NA
sum(is.na(enusc_reducida_imputada))  
# Configuramos el modelo Random Forest
set.seed(123)

#Eliminamos las filas con NA

enusc_reducida <- enusc_reducida %>%
  drop_na(indice_inseguridad, rph_sexo, rph_nivel, rph_nse, rph_situacion_laboral_a)

#Transformamos variables a factor

#enusc_reducida$rph_nivel <- as.factor(enusc_reducida$rph_nivel)
#enusc_reducida$rph_nse <- as.factor(enusc_reducida$rph_nse)
#enusc_reducida$rph_edad <- as.factor(enusc_reducida$rph_edad)
#enusc_reducida$rph_situacion_laboral_a <- #as.factor(enusc_reducida$rph_situacion_laboral_a)

#Creamos nuestro modelo

modelo_rf <- randomForest(indice_inseguridad ~ rph_sexo + 
                          rph_nivel + 
                          rph_nse + 
                          rph_edad +
                          rph_situacion_laboral_a,
                        data = enusc_reducida,
                        ntree = 50,         # Número conservador de árboles
                        mtry = 2,           # Número de variables usadas en cada división
                        maxnodes = 20,      # Máximo de nodos terminales para limitar la complejidad
                        nodesize = 50,      # Número mínimo de observaciones por nodo hoja
                        importance = TRUE)  # Para evaluar la importancia de las variables

# Resumen del modelo
print(modelo_rf)

# Importancia de las variables

varImpPlot(modelo_rf, main = "Importancia de las Variables")


```

Según el random forest, vemos que el Incremento porcentual en el Error cuadratico medio (%IncMSE) y el Incremento en la pureza del Nodo (IncNodePurity) dan cuenta de que el sexo es la variable con mayor poder predictivo del modelo así como tambien la que mejor separa las observaciones en diferentes clases o grupos. Le sigue la edad, con un alto porcentaje de predicción pero con un menor poder de separación de las observaciones. Y, posteriormente, el nivel socioeconomico con un poder de predicción y separación medio-bajo.

```{r}
#Aplicamos el random forest al indice de delincuencia

# Configuramos el modelo Random Forest
set.seed(123)

#Eliminamos las filas con NA

enusc_reducida <- enusc_reducida %>%
  drop_na(indice_delincuencia, rph_sexo, rph_nivel, rph_nse, rph_situacion_laboral_a)

#Creamos nuestro modelo

modelo_rf <- randomForest(indice_delincuencia ~ rph_sexo + 
                          rph_nivel + 
                          rph_nse + 
                          rph_edad +
                          rph_situacion_laboral_a,
                        data = enusc_reducida,
                        ntree = 50,         # Número conservador de árboles
                        mtry = 2,           # Número de variables usadas en cada división
                        maxnodes = 20,      # Máximo de nodos terminales para limitar la complejidad
                        nodesize = 50,      # Número mínimo de observaciones por nodo hoja
                        importance = TRUE)  # Para evaluar la importancia de las variables

# Resumen del modelo
print(modelo_rf)

# Importancia de las variables

varImpPlot(modelo_rf, main = "Importancia de las Variables")


```

Para el caso del indice de delincuencia, vemos que la edad sigue siendo la más importante en predictibilidad y poder de separación. No obstante, la variable sexo retrocede a un nivel medio, mientras que el nivel socioeconomico se mantiene en un nivel medio-bajo.

#Random Forest con Paquete Party

```{r modelo-cforest, eval=FALSE}
#Este código lo ejecutamos sólo una vez, ya que ya guardamos el modelo que produjo.

# Configuración el modelo de random forest con cforest
set.seed(123)

# Tomamos un subconjunto de 5000 observaciones como prueba
enusc_sub <- enusc_reducida[1:5000, ]

# Ejecutamos el modelo con el subconjunto
crf.enusc_sub <- cforest(as.factor(indice_inseguridad) ~ as.factor(rph_sexo) + 
                           as.factor(rph_nivel) + 
                           as.factor(rph_nse),
                         controls = cforest_control(
                           ntree = 20,
                           mtry = 2,
                           mincriterion = 0.95,
                           maxdepth = 4,
                           trace = TRUE
                         ),
                         data = enusc_sub)

# Revisamos el modelo con el subconjunto
print(crf.enusc_sub)

# Resumen del modelo
print(crf.enusc_sub)

# Importancia de las variables
varimp <- varimp(crf.enusc_sub)  # Importancia de variables
print(varimp)

# Visualizamos la importancia de las variables
barplot(varimp, main = "Importancia de Variables", col = "steelblue")

#Guardamos nuestro modelo

saveRDS(crf.enusc_sub, file = "cforest_model_inseguridad.rds")

#Guardamos RData
save.image(file = "entorno_randomforest.RData")
```

```{r}

# Cargamos el modelo
loaded_cforest <- readRDS("cforest_model_inseguridad.rds")

# Volvemos a graficar la importancia de las variables
varimp <- varimp(loaded_cforest)

#Estadisticos de la predicción con 5000 observaciones

print(varimp)

#Graficamos

barplot(sort(varimp), main = "Importancia de variables", col = "steelblue")

```

Haciendo un random forest con 5000 observaciones de las casi 50.000 que tiene nuestra bbdd, que el nivel socioeconomico es la variable con mayor predictibilidad del modelo, siguiendole el sexo con una predictibilidad mucho menor. No obstante, el valor de importancia de las variables de todas formas sigue siendo bajos para la totalidad de los datos.
```{r}
renv::snapshot()
```
